臺灣高雄地方法院民事判決
110年度保險字第10號
原      告  劉巳禎  

訴訟代理人  張坤明律師
被      告  三商美邦人壽保險股份有限公司

法定代理人  陳翔玠  
訴訟代理人  吳其昀律師
被      告  新光人壽保險股份有限公司


法定代理人  潘柏錚  
訴訟代理人  張瑛婷  
上列當事人間請求給付保險金事件，本院於民國111年7月25日言
詞辯論終結，判決如下：
　　主      文
原告之訴及假執行之聲請均駁回。
訴訟費用由原告負擔。
　　事實及理由
壹、程序事項：
一、本件被告新光人壽保險股份有限公司（下稱新光人壽）之法
    定代理人原為吳東進，嗣由潘柏錚接任之，而潘柏錚已具狀
    聲明承受訴訟（見本院卷第157頁至第159頁、第165頁），
    核無不合，應予准許。
二、次按訴狀送達後，原告不得將原訴變更或追加他訴。但被告
    同意者，不在此限。被告於訴之變更或追加無異議，而為本
    案之言詞辯論者，視為同意變更或追加。民事訴訟法第255
    條第1項第1款、第2項分別定有明文。經查：
　㈠原告起訴時原請求：「⒈被告三商美邦人壽保險股份有限公司
    （下稱三商美邦）應給付原告新臺幣（下同）180萬元，及
    自民國108年6月26日起至清償日止，按週年利率10％計算之
    利息。⒉被告新光人壽應給付原告44萬8,000元，及自108年9
    月7日起至清償日止，按週年利率10％計算之利息。⒊願供擔
    保，請准宣告假執行。」（見本院109年度審保險字第32號
    卷【下稱審保險卷】第9頁至第10頁）。
　㈡嗣於訴狀送達後，變更請求為：「⒈被告三商美邦應給付原告
    209萬6,774元，及自108年6月26日起至清償日止，按週年利
    率10％計算之利息。⒉被告新光人壽應給付原告44萬8,000元
    ，及自108年9月7日起至清償日止，按週年利率10％計算之利
    息。⒊願供擔保，請准宣告假執行。」（見審保險卷第358頁
    ），被告並無異議而為本案之言詞辯論，視為同意原告之追
    加，自應准許。
貳、實體事項：
一、原告主張：
　㈠原告於87年5月19日以己為要保人及被保險人向新光人壽投保
    A契約（保險契約內容及相關判決代稱詳見附表），復於93
    年3月29日、107年8月31日再以己為要保人及被保險人向三
    商美邦分別投保B、C契約（前開A、B、C契約下合稱為「系
    爭保險」）。
　㈡原告於107年9月12日上午9時20分許因車禍（下稱系爭事故）
    受有憂鬱症及創傷後壓力症候群等傷害（下稱系爭傷害），
    業符系爭保險中失能給付表編碼1-1-4項即「中樞神經系統
    機能遺存障害，由醫學上可證明局部遺存頑固神經症狀，且
    勞動能力較一般顯明低下者。」情事（下稱系爭失能情事）
    ，已屬第7級失能程度而得分別依A、B、C契約各請求44萬8,
    000元、149萬6,774元、60萬元，惟申請理賠後，經三商美
    邦、新光人壽分別於108年6月25日、108年9月6日拒絕給付
    ，故依系爭保險契約提起本件訴訟，並聲明：如變更後之聲
    明。
二、被告則均以：原告並未舉證證明系爭傷害屬系爭事故所致；
    況系爭失能情事，僅限於中樞神經系統因「器質性病變」所
    導致之傷害始屬系爭保險給付範圍，惟原告於系爭事故中，
    並未傷及腦部及脊椎，顯見其後續受有之系爭傷害僅屬精神
    障害，而非神經障害，亦不符合約款約定；況依原告所提出
    訴外人高雄醫學大學附設中和紀念醫院（下稱高醫）之心理
    衡鑑報告，原告認知功能為正常，難認有勞動能力較一般顯
    明低下之情況等語以為抗辯，並均聲明：㈠、原告之訴及假
    執行聲請均駁回。㈡、如受不利判決，願供擔保，請准宣告
    免為假執行。
三、兩造不爭執事項（見本院卷第312頁至第313頁）：
　㈠原告以己為被保險人，向新光人壽投保A契約。
　㈡原告以己為被保險人，向三商美邦投保B契約。
　㈢依行政院金融監督管理委員會（下稱金管會）104年5月19日
    金管保壽字第10402543750號函，於104年8月4日後A、B契約
    之失能與保險給付表應以審保險卷第115頁至120頁為準。
　㈣被告以己為被保險人，向三商美邦投保C契約。
　㈤原告因系爭事故受有顏面多處撕裂傷及鼻部深部撕裂傷（長
    度12、3、3公分）併軟骨及鼻腔受損、鼻部開放性傷口併皮
    膚組織缺損（1X1公分）、左側遠端橈骨閉鎖性骨折之傷勢
    。
　㈥三商美邦曾於108年6月11日接獲原告就B、C契約向其申請按
    系爭失能情事為保險金之給付，三商美邦於108 年6 月25日
    回覆原告，因其認原告所受傷害未符合保險給付條件，故未
    予理賠。
　㈦新光人壽曾於108年6月11日接獲原告就A契約向其申請按系爭
    失能情事為保險金之給付，新光人壽於108年9月6日以「理
    賠退件通知書」，因認原告所受傷害未符合保險給付條件，
    未予理賠。並於109年3月31日、109年5月29日、109年8月14
    日以新壽理賠字第1090000231、0000000000、0000000000號
    發函予原告不予理賠之相關說明。
四、得心證之理由：
　㈠按傷害保險人於被保險人遭受意外傷害及其所致失能或死亡
    時，負給付保險金額之責。前項意外傷害，指非由疾病引起
    之外來突發事故所致者。保險法第131條定有明文。次按當
    事人主張有利於己之事實者，就其事實有舉證之責任，或依
    其情形顯失公平者，不在此限。民事訴訟法第277條亦有明
    定。本件原告既主張其因系爭事故受有系爭傷害，並主張其
    得依系爭保險請求被告給付保險金，原告自應就「原告係因
    系爭事故致有系爭傷害」以及「系爭傷害確屬系爭失能情事
    」等節負舉證責任。
　㈡經查，兩造既然不爭執於104年8月4日後A、B契約之「失能與
    保險給付表」應以審保險卷第115頁至120頁為準，且比對前
    開給付表就項次1-1-4有關系爭失能情事此內容及註記之記
    載，均與C契約之「殘障程度與保險金給付表」相同（見審
    保險卷第70、72、115、117頁），可認「中樞神經系統機能
    遺存障害，由醫學上可證明局部遺存頑固神經症狀，勞動能
    力較一般顯明低下」此失能情事於系爭保險中，均列屬「神
    經障害」之失能項目，且判定標準均屬同一。
　㈢細觀系爭失能情事中有關「中樞神經系統機能障害」之內涵
    ，依「給付表」註1-1-⑶記載「例如無知覺障害之錐體路及
    錐體外路症狀之輕度麻痺，依影像檢查始可證明之輕度腦萎
    缩、腦波異常等屬之，此等症狀須據專科醫師檢查、診斷之
    結果審定之」，且就審定「神經障害等級」時，依註1-1，
    則須有「精神科、神經科、神經外科或復健科專科師診斷證
    明及相關檢驗報告如簡式智能評估表(MMSE)、失能評估表(m
    odified Rankin Scale,mRS)、臨床失智評估量表(CDR)、神
    經電生理檢查報、神經系統影像檢查報告及相符之診斷檢查
    報告等資料為依據，必要時保險人得另行指定專科醫師會同
    認定。」（見審保險卷第70、72、115、117頁），可認系爭
    保險所稱之「中樞神經系統機能障害」應特定為「中樞神經
    系統和周圍神經產生器質性病變，且可以通過醫療儀器找到
    病變的位置者」，至其他因「思考、情緒、知覺、認知、行
    為等精神狀態表現異常」則不屬之，而於判斷障害等級，則
    應具有精神科、神經科、神經外科或復健科專科醫師診斷證
    明及檢驗報告為據。
　㈣另依原告所提出高醫整形外科於107年10月24日所開立之診斷
    證明書（見審保險卷第83頁），可認原告於107年9月12日就
    因系爭事故至高醫急診，後於該日接受顏面縫合及鼻整形重
    建手術，至107年9月19日始出院，然經本院向高醫函詢：原
    告於107年9月12日至該院就診時之意識狀況為何？腦部是否
    受有傷害？其中樞神經系統機能是否受有影響？有無「中樞
    神經系統機能遺存障害」情形？（見本院卷第409頁），經
    高醫回覆：原告意識清楚，頭部電腦斷層無顱內出血，此問
    題涉及腦部專業，該病患於本院並無相關看診紀錄，故無法
    提供意見等語（見本院卷第427頁），另觀原告於言詞辯論
    程序，亦承認其於系爭事故中並未受到腦部之物理性傷害（
    見本院卷第315頁），是依前開資料，原告縱因系爭事故受
    有顏面外傷，然該事故既未使原告之腦部受有內傷，且無證
    據可證明原告因系爭事故產生神經學檢查異常之狀況，已難
    認原告因系爭事故導致其受有中樞神經系統或周圍神經器質
    性病變。
　㈤縱原告主張中樞神經系統機能遺存障害尚應包含「中樞神經
    系統血清素異常、腦神經細胞激素異常、大腦情緒中樞單胺
    調控系統障礙等中樞神經系統異常」所導致之憂鬱症，以及
    「中樞神經細胞病變或杏仁核、前額葉皮質、海馬迴之腦部
    器官有過度活動或活動低下」導致之創傷後壓力症候群（見
    本院卷第31、332頁），然經本院詢問高醫：系爭傷害之成
    因為何？（見本院卷第409至第410頁），高醫僅函覆：疾病
    診斷係醫師專業醫療行為，非科學儀器可獨斷之。疾病成因
    多元，礙難依照病歷紀錄判斷，或可進行正式精神鑑定輔助
    評斷之（見本院卷第427頁），惟原告知悉前開高醫函覆後
    ，於本院最後言詞辯論仍表示其已無證據調查聲請（見本院
    卷第446頁至第447頁），是高醫精神科診於108年12月17日
    診斷證明書縱有「病患在遭遇車禍後，出現明顯憂鬱症狀」
    之記載（下稱系爭診斷證明書，見審保險卷第85頁），或高
    醫由臨床心裡師出具心理衡鑑報告，載有「個案自述車禍造
    成顏面受損…懷疑為PTSD（即創傷後壓力症候群）」之說明
    （見審保險卷第107頁至第109頁），均無從使本院確信原告
    之中樞神經系統、腦神經細胞或腦部已確實產生原告主張之
    病變、激素分泌異常或活動異常之情形。
　㈥尤其具一定醫學專業之高醫也表示：系爭傷害之成因多元，
    尚難僅依病歷紀錄判斷，可能需以正式精神鑑定輔助判斷，
    然原告至言詞辯論終結，既僅以系爭診斷證明書與心理衡鑑
    報告作為舉證方法（見本院卷第436頁至第437頁），也無再
    行聲請精神鑑定（見本院卷第446頁至第447頁），本院實難
    對原告做有利之認定。至原告所提有關憂鬱症或創傷後壓力
    症候群之相關網路、醫學文獻，至多僅屬目前各界就前開病
    症成因或治療方式曾進行之通案性探討，本院亦無從因有前
    開資料，即判斷此等論述陳明憂鬱症及創傷後壓力症候群成
    因，確屬原告實際受有系爭傷害之源由，是該等資料亦不足
    作為原告已受有中樞神經系統機能遺存障害之證明。
　㈦末查系爭保險就系爭失能情事之給付要件尚包含「勞動能力
    較一般顯明低下」，縱系爭診斷證明書記載原告「僅能從事
    輕度工作」（見審保險卷第85頁），或高醫心理衡鑑報告記
    載原告「注意力」及「語意流暢度」呈現明顯缺損（見審保
    險卷第105頁），然心理衡鑑報告既亦載明「個案目前之整
    體認知功能與同年齡、教育程度者相當，各項能力除了注意
    力及語意流暢度呈現明顯之缺損外，其他均在正常範圍。」
    （見審保險卷第107頁），且經本院函詢高醫，原告目前病
    症有無達「勞動能力顯著低下」情形（見本院卷第410頁）
    ，高醫亦函覆表示：心理衡鑑以CASI評估認知功能，認知功
    能與勞動能力為不同能力面向，礙難類比，如有需要請個案
    前來本院接受鑑定。其病歷記載之病情變化及檢查報告，無
    法評估其勞動力減損百分比等語（見本院卷第427頁），可
    見前開證據資料，縱依醫學專業，也無從斷定原告已具「勞
    動能力較一般顯明低下」情事，尤其原告之認知功能既仍與
    同年齡、教育程度者相當，未經鑑定，更無從知悉其勞動能
    力實際受系爭傷害之影響程度為何，惟原告亦未就此部分再
    為舉證，本院實無從認定原告業符系爭失能情事，自不能請
    求系爭保險之相關給付。
五、綜上所述，原告依系爭保險請求被告為如變更後聲明之給付
    ，均屬無理由，應予駁回。又原告之訴既經駁回，其所為假
    執行之聲請即失所附麗，一併駁回之。
六、本件事證已臻明確，兩造其餘攻擊防禦方法及所提證據，經
    核與判決結果不生影響，不逐一論述，併此敘明。
七、訴訟費用負擔之依據：民事訴訟法第78條。
中　　華　　民　　國　　111 　年　　8 　　月　　24　　日
                民事第一庭法　官　葉晨暘
以上正本係照原本作成。　　　　　　　　　
如對本判決上訴，須於判決送達後20日內向本院提出上訴狀。如
委任律師提起上訴者，應一併繳納上訴審裁判費。
中　　華　　民　　國　　111 　年　　8 　　月　　24　　日
                          書記官  吳良美
【附表】
編號 被保 險人 保險人 保單號碼 保險金額（新臺幣） 生效日 （民國） 保單終期日 （民國） 備註 判決代稱 1 原告 新光人壽 JMD19589（後保單號碼後調整為AJMD195890) 112萬元 87年5月19日 113年5月18日 附加「平安意外傷害保險附約」 A契約 2 原告 三商美邦 000000000000 374萬1,936元  93年3月29日 143年3月29日 ⒈附加審保險字第32號卷第319頁至第335頁之「三商美邦個人傷害保險附約」 ⒉原約定保險金額為300萬元，三商美邦於106年3月1日配合金管員會提高保險金為374萬1,936元 B契約 3 原告 三商美邦 000000000000 5萬元 107年8月31日   C契約